臺灣臺中地方法院民事判決　九十三年度訴字第一五六四號
　　原　　　告　　乙○○
　　訴訟代理人　　黃嘉明律師
　　被　　　告　　台中縣警察局
　　法定代理人　　甲○○
　　訴訟代理人　　周平凡律師
　　複　代理人　　劉燕萍律師
當事人間請求確認通行權存在事件，經本院於民國九十三年十一月十一日言詞辯論終
結，判決如下：
    主      文
確認原告就被告所管理坐落臺中縣大雅鄉○○段第一四七四地號土地上如附圖所示Ａ
部分面積零點零零參壹公頃、Ｂ部分面積零點零零零貳公頃土地，有通行權存在。
被告應將前項土地上之地上物除去，並應容忍原告通行。
訴訟費用由被告負擔。
本判決第二項於原告以新臺幣壹拾柒萬元為被告供擔保後，得假執行；但被告如以新
臺幣伍拾壹萬元為原告預供擔保，得免為假執行。
    事實及理由
壹、原告主張：一、坐落台中縣大雅鄉○○段第一四七一之二四、三六、三七、四０
    、四四地號與同段第一四七一之三五、三八、三九、四三、四五、四七、四八號
    及同段第一四七三號暨第一四七三之一、二、三、四地號土地均為原告所有；而
    與前開土地相毗鄰之同段一四七四地號土地，則為國有，被告為管理者。二、原
    告所有前開第一四七一之二四地號土地與被告所管理前開土地均面臨台中縣大雅
    鄉○○路，但原告所有其他土地均為被告所管理之前開土地阻隔而不能通行至雅
    潭路，致不能為通常使用。且原告所有前開第一四七一之二四、一四七一之四０
　　地號土地因面積過為狹小，須與被告土地合併開設道路（如附圖所示），始得作
　　為道路使用。而被告於其所管理如附圖所示土地上築圍牆並舖設水泥路面供作停
　　車場使用，而原告所有前開土地屬袋地，必須通行被告所管理之前開土地，且所
　　使用鄰地土地最少，對周圍鄰地之損害最小；若通行其他鄰地將影響其他鄰地建
　　築使用，故通行系爭土地係損害最小之處所及方法。因被告不同意原告通行，故
　　原告有確認前開通行權存在之必要，且被告於前開土地上既有地上物，亦須拆除
　　始能供原告通行，爰依民法第七百八十七條所規定袋地通行權之法律關係，提起
　　本件訴訟等語。並聲明：求為判決如主文所示。
貳、被告則以：一、原告所有前開土地共十七筆連成一塊區域，其中除前開第一四七
    一之二四、四０地號土地面臨台中縣大雅鄉○○路，可直接通行至公路外；在原
    告前開土地東邊，即原告所有前開第一四七三之四地號土地旁，另有座約四米寬
    之聯外道路橋樑可通行至縣道中正路，故原告所有之土地與公路均有適宜之聯絡
    ，並非不通公路致不能為通常使用之袋地。二、原告所有前開土地除前開對外通
    行聯絡之方式外，依履勘結果，尚有其他三種通行方式，且通行之土地大部分係
    閒置、漫生雜草，反觀被告所管理之系爭土地，固有部分供作停車場使用，惟因
    現有辦公廳舍已不敷使用，亟須利用空地擴建以改善辦公環境，故原告主張通行
    被告所管理之系爭土地，顯非周圍地損害最少之處所及方法。三、若認原告以通
    行被告所管理之系爭土地為適宜，但其通行範圍應以使袋地得為「通常使用」為
    已足，自不得因通行權人個人用途或利益考量而損及被告權益；且依道路交通規
    則規定汽車全寬不得超過二點五公尺，則原告主張通行部分之道路寬度，自以可
    容二點五公尺寬度之車輛通行為已足，並無主張六公尺寬度之必要等語，資為抗
    辯。並聲明：（一）原告之訴及假執行之聲請均駁回；（二）訴訟費用由原告負
    擔。（三）如受不利之判決，願供擔保請准宣告免為假執行。
參、得心證之理由：
一、查坐落台中縣大雅鄉○○段第一四七一之二四、三六、三七、四０、四四地號與
    同段第一四七一之三五、三八、三九、四三、四五、四七、四八號及同段第一四
    七三號暨第一四七三之一、二、三、四地號土地均為原告所有；而與前開土地相
    毗鄰之同段一四七四地號土地，則為國有，被告為管理者；及原告所有前開第一
    四七一之二四地號土地與被告所管理前開土地均面臨台中縣大雅鄉○○路，暨被
    告於其所管理而為原告主張欲通行之土地上築圍牆並舖設水泥路面供作停車場使
    用，為兩造所不爭，並有土地登記謄本、相片可證，自堪信為真實。
二、按確認法律關係成立或不成立之訴，非原告有即受確認判決之法律上利益者，不
    得提起之，民事訴訟法第二百四十七條定有明文。又法律關係之存在否不明確，
    致原告在私法上之地位有受侵害之危險，而此危險得以對於被告之確認判決除去
    之者，即得依民事訴訟法第二百四十七條之規定提起確認之訴（最高法院八十四
    年度台上字第一三六八號判決、五十二年台上字第一九二二號判例參照）。查原
    告主張其所有系爭土地為袋地，而對被告所管理之系爭土地有袋地通行權存在，
    但為被告所否認，則原告所主張袋地通行權之法律關係存否不明確，原告主觀上
    認其在法律上地位有不安之狀態存在，且此種不安狀態，能以確認判決將之除去
    則原告自有即受確認判決之法律上利益，而得提起本件確認之訴，合先敘明。
三、次按土地因與公路無適宜之聯絡，致不能為通常使用者，土地所有人得通行周圍
    地以至公路，民法第七百八十七條第一項定有明文。又所謂土地與公路無適宜之
    聯絡，致不能為通常之使用，其情形不以土地絕對不通公路為限，即土地雖非絕
    對不通公路，因其通行困難以致不能為通常之使用時，亦應許其通行周圍地以至
    公路（最高法院五十三年度台上字第二九九六號判例、九十三年度台上字第三八
    號判決參照）。再按袋地通行權，非以袋地與公路有聯絡為已足，尚須使其能為
    通常之使用；而是否為通常使用所必要，除須斟酌土地之位置、地勢及面積外，
    尚應考量其用途；故袋地為建地時，倘准許通行之土地，不敷袋地建築之基本要
    求，自不能謂已使袋地能為通常之使用（最高法院八十五年度台上字第三一四一
    號、八十七年度台上字第二二四七號判決參照）。查原告所有前開第一四七一之
　　二四地號土地雖面臨台中縣大雅鄉○○路，但原告所有所有前開第一四七一之二
　　四、一四七一之四０地號土地因面積過為狹小，若未與被告土地合併開設道路（
　　，則原告所有其餘之前開土地，則無法通行至台中縣大雅鄉○○路，有台中縣雅
　　潭鄉地政事務所複丈成果圖、地籍圖可證；又原告前開土地欲通行至台中縣大雅
　　鄉○○路，則須經由同段一一九三之九地號之水利地（現況係灌溉溝渠），再分
　　別經由其他同段一一九二之二七等地號鄰地通行至中正路，而前開一一九二之二
　　七等鄰地部分已有建物；且原告所有前開土地可自同段一四七一、一四七０之五
　　、一四七０、一四六一、一四六０之四等多筆土地通行至台中縣大雅鄉○○路一
　　五七巷道路，而前開一四七一地號土地雜草叢生，其他土地上則有約一米寬之水
　　溝，另有二至六米不等寬度舖設水泥路面之道路，但道路現場有施作鐵皮門檔於
　　路中央，亦有停放自用小客車，亦有堆放雜物；另原告所有前開土地亦可經由同
　　段一四七０之六地號土地通行至台中縣大雅鄉○○路一六二巷道路，但該地該地
　　有兩座鐵皮屋，其夾縫為約一米寬之通道，有堆放雜物，其旁土地則均蓋有建物
　　，別無土地可供原告所有前開土地通行出入，此有本院民國九十三年十月十三日
　　勘驗筆錄可證，並為兩造所不爭，自堪信為真實。則由前開現場狀況觀之，原告
　　所有前開土地，因與公路無適宜之聯絡，致不能為通常使用，而屬袋地，自應許
　　原告得通行周圍地以至公路，應可認定。
四、復按民法第七百八十七條第一項所謂土地與公路無適宜之聯絡，致不能為通常使
    用之情形，並不以土地絕對不通公路為限，即雖有道路可通至公路，但其聯絡並
    不適宜，致不能為通常使用之情形者，亦包括在內。祇須土地與公路無適宜之連
    絡，致不能為通常使用，而被通行之土地，又為損害最少之處所，即應認土地所
    有人有通行之權利，至其前此有無通行他人所有土地，在所不問（最高法院八十
    六年度台上字第一一四三號判決參照）。查依前開本院勘驗現場情形觀之，原告
    所有土地欲經前開一米寬之通道，通行至臺中縣大雅鄉○○路一六二巷道路，實
    不能為通常使用；欲通行至台中縣大雅鄉○○路或台中縣大雅鄉○○路一五七巷
    道路，所需使用鄰地之面積較多，對鄰地所有人土地之使用妨礙亦較大；反觀，
    原告所有前開土地若通行被告所管理如附圖所示之土地至台中縣大雅鄉○○路，
    則可合併原告所有前開第一四七一之二四、一四七一之四０地號土地作為道路使
    用，其使用鄰地面積最小，且原告於該地係作停車場使用，不影響其辦公使用，
    對鄰地影響亦較小，故原告所主張通行被告所管理如附圖所示之土地至台中縣大
    雅鄉○○路，對鄰地造成損害之程度，顯屬損害最少之處所及方法，亦堪認定。
五、又按建築基地以私設通路連接建築線者，應檢附該私設通路之土地權利證明文件
    ；以私設通路連接建築線者，不得小於建築技術規則所定私設通路之最小寬度。
    臺中縣建築管理自治條例第七條第二項前段、第八條分別定有明文。則參酌前開
    建築法規相關之規定，與前開私設道路人車通行之安全、方便暨兩造之權益，則
    原告主張通行系爭土地以六公尺寬之如附圖所示系爭通路以至臺中縣大雅鄉○○
    路，始能符合系爭土地通常使用之目的，自堪信為真實。故原告請求確認其就被
    告所管理如附圖所示Ａ、Ｂ部分土地，均有通行權存在，自屬有據，應予准許。
六、綜上所述，原告依民法第七百八十七條之規定，請求確認就被告所管理如附圖所
    示Ａ、Ｂ部分土地，有通行權存在，及被告應將前開土地上之地上物除去，並應
    容忍原告通行，均有理由，應予准許。
七、兩造就原告請求被告應將前開土地上之地上物除去，並應容忍原告通行部分，各
    自陳明願供擔保請准宣告假執行或免為假執行，均核無不合，爰分別酌定相當之
    擔保金額准許之。
八、本件事證已臻明確，兩造所為之其他主張，陳述並所提之證據，經審酌後，認均
    與本件之結論無礙，不再一一論述，併予敘明。
肆、訴訟費用負擔之依據：民事訴訟法第七十八條。
中　　　華　　　民　　　國　　　九十三　　年　　十一　　月　　二十五　　日
~B臺灣臺中地方法院民事第三庭
~B    法　官　陳卿和
右為正本係照原本作成
如對本判決上訴，須於判決送達後廿日內向本院提出上訴狀
中　　　華　　　民　　　國　　  九十三　　年　　十一　　月　　二十五　　日
~B法院書記官　紀俊源
